臺灣高等法院刑事判決　　　　　　　　　94年度上訴字第70號
　　上　訴　人
　　即　被　告　丙○○
　　指定辯護人　本院公設辯護人　甲○○
上列上訴人因強盜案件，不服臺灣桃園地方法院93年度訴字第16
51號，中華民國93年11月23日第一審判決（起訴案號：臺灣桃園
地方法院檢察署93年度偵字第13052 號），提起上訴，本院判決
如下：
    主  文
原判決關於普通搶奪罪刑部分及所定執行刑撤銷。
其他上訴駁回。
    事  實
一、丙○○前因恐嚇取財案件，經原審法院判處有期徒刑三年確
    定，刑期起算日民國八十八年二月二十五日，指揮書執行完
    畢日期九十年十月一日，於九十年一月二十一日縮短刑期假
    釋，縮刑期滿日期九十年九月十一日，在有期徒刑所餘刑期
    內未經撤銷假釋，其未執行之刑以已執行論，猶不知悛悔。
    其酒後（尚未達精神耗弱或心神喪失程度，詳後述）欲抽菸
    ，因身上已無香菸，且僅有現金新台幣（下同）十八元，仍
    於九十三年八月十三日凌晨一時五十六分許（起訴書誤載為
    同日凌晨二時五分許），至桃園縣八德市○○路○段四九二
    號「萊爾富」便利商店，挑選便利商店貨架上大雕藥酒一瓶
    ，放置於櫃檯，並告知值班店員丁○○欲再購買長壽香菸一
    包，迨丁○○旋自櫃檯後面貨架上取出香菸一包，連同前揭
    藥酒置放在櫃檯時，向丁○○稱：「要掛帳（賒欠之意）」
    ，旋即將前揭菸、酒取走，丁○○見狀，隨即追出店門外約
    五、六公尺欲取回菸、酒，丙○○即讓丁○○取回。此後丙○○分別於同日凌晨二時十八秒許、二時三十秒許二度進入
    店內，向丁○○表示欲賒欠購買前揭物品，並表示如丁○○
    不願意可報警，惟均未獲應允，丙○○遂走出店外，在附近
    徘迴，其間不經意地於路邊撿拾一支他人丟棄木柄長約十五
    公分水果刀後，思及「萊爾富」便利商店店員不讓其賒欠心
    有未甘，竟萌為自己不法所有之意圖，攜帶上述客觀上足以
    致人死傷之兇器水果刀乙支藏放於褲子後面口袋，於同日凌
    晨二時三分三十五秒許再度進入「萊爾富」便利商店內，趁
    丁○○不備之際，掠取櫃檯上長壽香菸（價值三十五元）一
    包，當場拆封後，欲奪門而去，丁○○見狀即趨前站立於門
    口攔阻，欲拿回該包香菸，二人爭執拉扯之際，逐步往店門
    口移動，斯時在該店內陪伴丁○○之另一同事乙○○即打電
    話報警；而丙○○、丁○○二人則持續拉扯、爭執至店外騎
    樓下，丙○○即向丁○○稱其身上帶有水果刀，並將丁○○
    推開，旋自其後褲袋取出上開水果刀作勢走向丁○○，當場
    對丁○○施以脅迫，致丁○○心生畏懼，不敢再與其爭執，
    而返回店內，丙○○則攜帶該包長壽香菸趁隙逃逸。未幾警
    察據報於同日凌晨二時九分許趕抵現場，乙○○、丁○○即
    向警察描述丙○○特徵及其掠取香菸經過。迨於同日凌晨二
    時十五分許，丙○○又朝「萊爾富」便利商店走來，於距店
    門口約五公尺處，為丁○○、乙○○發覺，即向到場員警指
    訴丙○○即為歹徒，經警在上址當場將丙○○查獲，並扣得
    搶奪之長壽香菸一包。
二、案經桃園縣政府警察局八德分局報請臺灣桃園地方法院檢察
    署檢察官偵查起訴。
    理  由
一、駁回上訴（即有罪）部分：
(一)、訊據上訴人即被告丙○○固坦承於上述時地，分別自「萊爾
    富」便利商店櫃檯上取走前揭菸、酒及香菸一包，惟矢口否
    認有何加重準強盜之犯行：辯稱：其要向「萊爾富」便利商
    店店員賒欠，並無搶奪之不法意圖，且因其無固定工作，想
    入監吃免費牢飯，故要店員報警；其嗣後再度進入店內拿走
    長壽香菸一包時，其身上所攜帶的並非水果刀，而係路邊撿
    拾他人丟棄鐵器（於本院稱係鋁條）。又當時其因飲酒已至
    精神耗弱程度云云。
(二)、經查：
  (1)被告於九十三年八月十三日凌晨二時三分三十五秒許，攜帶
    其路旁撿拾他人丟棄之上述客觀上足以致人死傷之水果刀一
    支藏置後褲袋內，再度進入上開「萊爾富」便利商店內，趁
    店員丁○○不備之際，掠取櫃檯上價值三十五元長壽香菸一
    包，當場拆封後，欲奪門而去，丁○○見狀即趨前，站立於
    門口攔阻，欲拿回該包香菸，被告即與丁○○爭執拉扯至店
    外騎樓下，被告為防護其搶奪之贓物，即伸手至後褲帶內，
    向丁○○稱其身上帶有水果刀，並將丁○○推開，旋取出上
    開水果刀走向丁○○，當場對丁○○施以脅迫，致丁○○心
    生畏懼不敢再與其爭執，而返回店內，被告則攜帶該包長壽
    香菸趁隙逃逸等情，已據被告於警訊時供稱：我喝完酒後想
    抽菸，就去「萊爾富」便利商店，店員不讓我賒欠，於是就
    在路旁邊隨便撿拾一支水果刀，因為他們有二個人，我想自
    己太瘦弱，怕他們反抗，所以才拿刀到超商去拿香菸等語，
    於偵查中供稱：我在進入超商時，就跟店員講你不要阻止我
    ，我要拿這包香菸，並稱我後面有帶東西，然後我就拿一包
    菸，並當場將菸拆開，這時店員就追出來，這時我就拿出從
    路邊撿來刀子，並說：我有刀子，不要阻止我等情（見偵卷
    第五頁反面、第六、二十六頁）。核與證人乙○○於原審交
    互詰問時證稱：被告再度進入店內站在櫃檯前，拿櫃檯上長
    壽香菸一包打開來，丁○○見狀即趨前制止，二人就在櫃檯
    前搶那包香菸，當時我看到被告褲子後面口袋裡有一把水果
    刀，刀子外觀像一個手掌張開大小，我有看到刀柄、刀身，
    沒有刀套‧‧‧等語（見原審卷第七十一、七十二、七十五
    、七十六頁）。於本院證稱：被告進來時，和一般客人一樣
    ，先拿煙再拿酒到櫃臺，就說要賒帳就拿走了，丁○○就把
    他的東西拿回來，後來又出現幾次，最後又進到店裡面，拿
    一包黃色的長壽煙，自己打開香煙，還沒有點煙，丁○○出
    去想要把那包煙拿回來，就互相拉扯到外面，拉扯中丁○○
    叫我報警等語（見本院94年3月1日審判筆錄）。證人丁○○
    於原審交互詰問時證稱：後來被告再進來店內，就從櫃檯前
    拿起一包黃長壽香煙，當場拆開，他拆開後我馬上伸手要把
    它搶回來，我就與被告產生拉扯，爭奪那包香煙，兩個人一
    起往門口走，走出門外站在騎樓底下，這時他突然說他要把
    刀子丟掉，所以我才知道他有一把刀子。之後被告就把我推
    開，並奪走那包煙，接著右手從褲袋抽出一把含刀柄長約十
    五公分，反握向我走過來，我就往後跑，被告就往反方向跑
    掉等情（見原審卷第五十六、五十七頁），於本院證稱：被
    告第一次進來時大概一點快兩點，他拿一包新樂園香煙和一
    瓶酒，說要賒帳，我還來不及反應，他就把東西拿走出去店
    外面了，然後我跑出去從他手上拿回來。隔了幾分鐘他又進
    來，再從店裡面拿一包長壽煙，自己撕開從裡面拿一根煙出
    來抽，我想從他手上拿回來，他不讓我拿回來，兩人發生拉
    扯，一直到門口，他說他有帶一把刀子，就從他右邊褲袋拿
    一把刀出來追我等語（見本院94年3月1日審判筆錄）相符。
    並有原審勘驗筆錄在卷足佐，復有被告搶奪之黃色長壽香菸
    一包照片、贓物領據各一張存卷足徵。則被告加重準強盜犯
    行，可資認定。
  (2)雖該「萊爾富」便利商店監視錄影帶因角度畫面無法全面監
    視錄影，致「被告是否攜帶及自後口袋取出之物是為否水果
    刀，依錄影帶內容無法看出。」，無從確認被告所攜帶者是
    否即水果刀，但佐以前開證人丁○○、乙○○於原審及本院
    證述內容，並參諸被告前於警詢及偵查中自承攜帶撿拾他人
    丟棄路旁水果刀一支後，再度前往便利商店內拿取長壽香菸
    一包。且店員丁○○亦與被告拉扯，不讓被告取走香菸，衡
    情被告於當時如未攜帶水果刀，當無順利脫身之可能，足見
    證人丁○○、乙○○指證之前開情節非虛。被告所辯：其係
    攜帶一支鐵器（或稱係鋁條）云云，不足採信。原審指定之
    辯護人雖辯護稱：本案雖未扣得供被告犯罪所用水果刀，且
    監視錄影帶亦無錄到被告持水果刀畫面，僅有證人丁○○、
    乙○○指訴，並無證據足資證明被告當時確有攜帶水果刀云
    云；惟按認定犯罪事實所憑之證據，不僅指直接證據而言，
    間接證據亦包含在內。法院自得綜合各種間接證據，依所得
    心證而為事實之判斷，此項判斷，除顯違事理外，即非法所
    不許。查被告於第二次進入店內搶奪長壽香煙一包後，在丁○○欲追回時，確有持水果刀走向丁○○，當場對丁○○施
    以脅迫，致丁○○心生畏懼不敢再與其爭執，向其取回長壽
    香菸，除據二位證人證述明確外，並酌以被告於警詢、偵查
    中供述，相互印證。復稽之，被告當時僅一人，店員有二人
    ，且較被告壯碩，而被告所以攜帶水果刀前去，係因害怕店
    員反抗，始攜刀前往等情，均據被告供述在卷，已如前述。
    而被告此部分供述亦符合社會生活經驗法則，是自難僅因水
    果刀未扣案，及商店監視錄影帶未錄得水果刀畫面，即認被
    告並未攜帶刀械犯案，辯護人此部分所為之辯護，容有誤會
    。
  (3)被告辯稱：其當時因飲酒，已至精神耗弱，不知作了什麼事
    情云云。辯護人亦辯護稱：被告於案發當時已至精神耗弱程
    度等語。惟按精神是否耗弱，固指行為當時之精神狀態而言
    ，惟行為當時之精神狀態究竟如何，往往未必徒憑事後精神
    狀態所可追溯鑑定真確，事實審法院仍非不得視個案情節，
    綜合被告行為當時各種言行表徵，就顯然未達此程度之精神
    狀態者，逕行判斷，並非對是否精神耗弱之認定，概須送請
    醫學專家鑑定，始得據為審斷之基礎（最高法院八十八年度
    台上字第九三０號判決意旨參照）。查被告於案發當時自九
    十三年八月十三日凌晨一時五十六分許至同日凌晨二時十七
    分許遭警查獲止，短短約二十一分鐘，即反覆進出該便利商
    店達五次之多，有原審勘驗筆錄足憑，顯見被告當時意識狀
    態及對外界事理判斷與一般人無異，否則焉會於短時間會密
    集至同一處所，而未有迷路或走錯地點之情形。且被告於原
    審審理時亦供稱：其當時身上錢不夠，要向店員賒欠等語，
    則被告如因飲酒已達精神耗弱程度，豈尚知向店員諉稱要賒
    欠，並分別逕行取走菸、酒及長壽香菸一包，嗣於攜帶水果
    刀，再搶奪香菸一包得手後，於店員追回香菸時，尚與店員
    拉扯、爭執，凡此諸端均顯示被告於行為當時，對外界事理
    之理解、判斷與常人無異。另參諸，被告於原審審理時尚供
    稱：「拿菸、酒的部分是搶奪，我承認可能涉嫌搶奪罪，但
    是拿刀的部分，我可能不構成強盜罪，因為我是希望進監獄
    吃牢飯，而且八十七年的時候我也曾經拿刀去搶超級市場，
    檢察官起訴我強盜罪，但在法院審理時我說我沒有要傷害對
    方的意思，後來法院就改判我恐嚇取財。」等語（見原審卷
    第九十八頁）。查，被告於八十七年間持刀搶奪超級市場犯
    行，經檢察官以涉犯懲治盜匪條例罪名起訴，嗣經法院變更
    起訴法條，改論處恐嚇取財罪，有本院被告全前案紀錄表在
    卷可憑，可知被告行為時對於相關法律規定，有相當程度熟
    悉，並故意為之甚明。互核證人乙○○於原審審理時證稱：
    被告當時精神狀與一般人差不多，只感覺有喝酒等語（見原
    審卷第七十六頁），足見被告行為時雖有飲酒，惟其對於外
    界事物理解、判斷，與一般人無異，尚未達精神耗弱程度甚
    明，被告此部所辯，尚無足採。雖證人即製作筆錄警員林嘉
    衡於原審審理時證稱：被告於警詢時胡言亂語、精神不太好
    云云，證人乙○○於原審證稱：被告看起來有點瘋瘋的等語
    ，證人丁○○於原審亦證稱：被告有喝酒，動作遲緩云云（
    見原審卷七六頁、五九頁及六六頁筆錄），然被告當時對外
    界事務理解、判斷與一般人無異，已如前述，被告於警詢胡
    言亂語，此係酒後話多，而其精神不太好，看起來有點瘋瘋
    或動作遲緩顯係於深夜未寐，且多次奔波「萊爾富」便利商
    店所致，要與其是否達精神耗弱程度無關，此徵諸另一警員
    戊○○於本院證稱：警訊筆錄是九十三年八月十三日六時半
    至七時二十分製作，當時他已清醒，說話有時說東說西，但
    神智沒有不清楚，更沒有精神耗弱或心神喪失之情形等語（
    見本院審判筆錄）益明。另其酒測值雖達０‧六三mg/L，姑
    不論該酒測日期、時間均因儀器故障有誤，而經更改，其準
    確度尚有可疑；縱該酒測值屬實，因酒測值對於精神之影響
    程度因人而異，亦難據此推論被告當時已達精神耗弱程度。
    且觀之被告行為後於警詢即知諉稱，酒後不知自己作了什麼
    事。可見其當時縱曾飲酒，而精神狀態並無異常。
  (4)被告復辯稱：其係自動到「萊爾富」便利商店，而遭警帶回
    警局等語，然查「萊爾富」便利商店店員於員警據報到場時
    ，即向員警描述被告特徵及被告犯行，並於被告搶奪香菸離
    去後，再度回到便利商店前約五公尺，即為店員乙○○、丁○○發現，而告知警察被告即為歹徒等情，已據證人丁○○
    、乙○○於原審審理時證述在卷，故與自首必須在其犯罪尚
    未發覺前向該管偵查犯罪職權之公務員自承犯罪之要件不符
    。另證人丁○○對於被告究竟到「萊爾富」便利商店幾次，
    其證述次數為二次，雖與原審勘驗錄影帶次數不相一致，然
    此或因客人進入次數眾多，不復記憶，或因僅陳述遭被告搶
    奪財物次數所致，故此部分尚不能作為有利於被告之認定，
    併此敘明。
  (5)公設辯護人為被告辯稱：原審會同被告、辯護人、公訴人勘
    驗「萊爾富」便利商店案發當日監視錄影帶之勘驗筆錄載明
    ：被告站在結櫃台處與店員對話，約略可聽出被告對店員說
    我要進去關，你去叫警察.... 警察到達現場，.... 被告又
    進來對店員說：「對不起，謝謝你的幫忙」（一審卷第三十
    四頁）；參諸證人丁○○證稱：被告自己走回店內，主動跟
    警察說他搶了一包煙（一審卷第六十頁），及證人乙○○證
    稱：被告跟丁○○說你趕快打電話報警，我想去吃免錢牢飯
    （一審卷第七十一頁）....  被告與警察對話時，他行動自
    由，他在店內遊走，尚且還要拿一瓶藥酒來喝（一審卷第七
    十八頁）。由前揭證據可知，被告主觀上應無搶奪犯意，只
    是故意造成有搶奪客觀行為，藉以被捕入監服刑，吃免錢牢
    飯，否則，被告怎有可能在尚未行搶之前，即主動要求店員
    報警，且搶了東西之後，警察已到達便利商店，焉有再返回
    現場，又主動向警員報告其行搶，以及感謝店員報警其可被
    捕之理云云（見辯護書二所載），查被告持水果刀進入超商
    店內趁店員不備之際奪取置放櫃臺上之香菸一包，並當場拆
    封，欲奪門而去，店員丁○○見狀趨前攔阻欲拿回該包香煙
    ，二人遂發生爭執拉扯至店外時，被告竟取出水果刀當場對
    丁○○脅迫，致丁○○不敢再與其爭執，而被告即帶該包香
    煙逃逸，已如上述，則被告有加重準強盜之故意與行為，甚
    為明顯，至被告縱係因想入獄坐牢吃免錢飯，而有上述之犯
    行，此乃其犯罪之動機，並不影響其犯罪之成立。
(三)、查水果刀係金屬製品，質硬而銳利，客觀上足以危害他人之
    生命、身體，具有危險性，自屬兇器。在便利商店內放置於
    櫃檯待結帳之物品客觀上仍處於店員可得監視管領之狀態，
    在未結帳攜出商店前，仍屬該店員實力支配之下，僅該店員
    對該物品之持有監督關係較為鬆弛而已。被告趁店員不備之
    際，掠取放置櫃臺上待結帳之香煙一包奪門而去，以排除店
    員對該物之實力支配。核被告攜帶兇器水果刀搶奪萊爾富便
    利商店內長壽香菸一包得手後，為防護贓物復當場對店員施
    脅迫之所為，係犯刑法三百二十九條、第三百三十條第一項
    之加重準強盜罪。查本件被告所犯加重準強盜罪僅搶奪長壽
    香菸一包，其價值僅三十五元，已據證人即店員丁○○於警
    訊及證人乙○○於本院審理中陳述明確，被告所得利益甚少
    ，又於搶奪香煙後僅持水果刀作勢對丁○○脅迫以防護其贓
    物，未造成人員受傷，其犯罪情節尚非重大，本院認被告所
    為非無可憫恕之處，倘依前述論罪法條量處法定最低度刑，
    仍嫌過重，爰參照司法院大法官會議釋字第二六三號解釋意
    旨及刑法第五十九條規定減輕其刑。又被告曾有如事實欄所
    載之犯行及執行情形，有臺灣高等法院被告全國前案紀錄表
    、臺灣桃園地方法院檢察署刑案資料查註紀錄表在卷可按，
    其於五年內再犯本案有期徒刑以上之罪，為累犯，應依法加
    重其刑，並先加後減。
(四)、原審以被告所犯加重準強盜罪，犯行明確，引用刑法第三百
    二十九條、第三百三十條、第五十九條，審酌被告之生活狀
    況、品行、智識程度、犯罪之動機、目的、手段、所得利益
    及所生危害等一切情狀，量處有期徒刑三年八月，並以供被
    告犯罪所用之水果刀，業經被告丟棄滅失，爰不併予宣告沒
    收。核其認事用法均無不當，量刑亦屬妥適，應予維持。被
    告上訴否認犯罪指摘原審此部分之判決不當，為無理由，應
    予駁回。
二、撤銷改判（即不另為無罪之諭知）部分：
(一)、公訴意旨略以：被告丙○○基於為自己不法所有之概括犯意
    於九十三年八月十三日二時五分許（實際應為同日凌晨一時
    五十六分許），在桃園縣八德市○○路○段四九二號萊爾富
    超商內，拿取酒乙瓶至結帳櫃臺，並告知店員丁○○欲購買
    香煙一包時，趁其剛轉身不及防備之際，搶奪上開酒乙瓶及
    香煙一包，得手後離去，丁○○見狀即追出搶回。因認被告
    此部分行為亦犯刑法第三百三十條第一項之加重準強盜罪，
    應與前開已論罪科刑部分論以連續犯云云。
(二)、訊據被告固坦承於上述時地，自「萊爾富」便利商店櫃臺上
    取走酒一瓶及香煙一包，旋被店員丁○○追回等情不諱，惟
    矢口否認有何搶奪或加重準強盜犯行，辯稱：其係要向「萊
    爾富」便利商店店員賒欠，並無搶奪不法所有之意圖等語。
    據證人丁○○於本院審理中證稱：「被告第一次進來時大概
    一點快兩點時間，他拿一包新樂園香煙和一瓶酒，他說要賒
    帳，我還來不及反應，他就把東西拿走出店外，然後我跑出
    去從他手上拿回來。」又稱：「那時被告是將酒和香煙拿在
    手上，用走的出去，我在大約離店門口五公尺處追到他，我
    從正面把東西搶回來，被告沒有一點拒絕的意思」等語。另
    證人乙○○亦於本院證稱：「被告進來時，和一般客人一樣
    ，先拿煙再拿酒到櫃臺，說要賒帳就拿走了，丁○○就把他
    的東西拿回來」等語。查被告於取走酒及香煙之際，即已向
    店員聲稱要賒帳，迨店員丁○○追出店外，向被告取回酒及
    香煙時，被告已知店員不讓其賒帳，遂即讓店員將酒及香煙
    取回，絲毫無抗拒之意，顯然在其主觀上並無搶奪財物之不
    法所有意圖甚明。否則其既已搶奪財物得手，儘可用跑步迅
    速逃逸，焉有手持贓物，走出店外，迨店員追來向其取回贓
    物時，即讓其取回而不加以抗拒之理，被告所辯，尚堪採信
    ，此外又查無其他積極證據，足以證明被告此部分之行為應
    構成搶奪罪或加重準強盜罪，此部分本應諭知無罪，惟因檢
    察官認此部分與前開已判刑部分之犯罪事實有連續犯裁判上
    一罪之關係，故不另為無罪之諭知。原審就此部分為被告科
    刑之判決，尚有違誤，被告上訴指摘原審此部分判決不當為
    有理由，自應予撤銷。
據上論斷，應依刑事訴訟法第三百六十八條、第三百六十九條第
一項前段，判決如主文。
本案經檢察官施慶堂到庭執行職務。
中　　華　　民　　國　　94　　年　　3 　　月　　22　　日
                  臺灣高等法院刑事第二庭
                      審判長法  官  蔡  長  溪
                            法  官  楊  貴  志
                            法  官  林  俊  益
以上正本證明與原本無異。
如不服本判決，應於收受送達後十日內向本院提出上訴書狀，其
未敘述上訴之理由者並得於提起上訴後十日內向本院補提理由書
（均須按他造當事人之人數附繕本）。
                            書記官  周  月  琴
中　　華　　民　　國　　94　　年　　3 　　月　　23　　日
附錄：本案論罪科刑法條全文
中華民國刑法第329條
 (準強盜罪)
竊盜或搶奪，因防護贓物、脫免逮捕或湮滅罪證，而當場施以強
暴脅迫者，以強盜論。
中華民國刑法第330條
犯強盜罪而有第321條第1項各款情形之一者，處七年以上有期徒
刑。
前項之未遂犯罰之。
